【裁判字號】    95,交聲,523
【裁判日期】    951117
【裁判案由】    聲明異議
【裁判全文】
臺灣高雄地方法院交通事件裁定         95年度交聲字第523號
原處分機關  高雄市政府
異  議  人  甲○○
即受處分人
上列異議人因違反道路交通管理處罰條例案件，對於高雄市政府
民國95年7 月28日所為之裁決（高市府交裁字第裁32-B00000000
號），聲明異議，本院裁定如下：
    主  文
原處分撤銷。
甲○○不罰。
    理    由
一、聲明異議意旨略以：異議人即受處分人甲○○並未接到更換
    機車牌照號碼通知單，亦不知牌照已遭註銷。民國95年2 月
    21日當日係因必須到醫院精神科病房報到，而使用未換車牌
    號碼之機車，且直到為警攔下告知及經警拔下車牌，伊才知
    牌照已遭註銷，伊有身心障礙，現亦無力繳納高額罰金，為
    此聲明異議等語。
二、經查，本件異議人所有車牌號碼000-0000號輕型機車，因牌
    照遭逕行註銷在案，惟異議人仍於95年2 月21日騎乘上開車
    輛於道路上行駛，嗣於同日下午3 時50分許，為警在高雄市
    ○○路與右昌路口為警查獲，並以異議人使用註銷牌照行駛
    之違規行為舉發，經原處分機關高雄市政府認異議人確有前
    開違規行為，依道路交通管理處罰條例第12條第1 項第4 款
    、同條第2 項、違反道路交通管理事件統一裁罰基準及處理
    細則（以下簡稱處理細則）第43、44、61規定，於95年7 月
    28日以高市府交裁字第32-BO0000000號裁決書裁罰受處分人
    罰鍰新臺幣（下同）10,800元，並扣繳牌照等情，業據異議
    人坦承：伊於95年2 月21日下午有騎乘已註銷牌照之機車而
    為警查獲等情不諱，並有高雄市政府交通局95年8 月8 日高
    市交裁字第950028988 號函所檢附之高雄市政府警察局舉發
    違反道路交通管理事件通知單、機車車籍查詢資料各1 份在
    卷可稽，此部分事實，自堪以認定。
三、按公路監理機關通知汽車所有人限期換領新型號牌照，逾期
    未換領又未申請延期者，其牌照不得使用，經再通知逾期仍
    不換領號牌，其牌照應予註銷，道路交通管理處罰條例第15
    條、道路交通安全規則第9 條定有明文。而我國自81年元月
    起全面換發牌照後，期限為3 年（即截至83年12月31日止）
    ，之後延長3 個月（即至84年3 月31日止），期間高雄市監
    理處曾以郵寄明信片方式寄發換牌通知2 次，並發佈新聞稿
    宣導。本件異議人原所有000-0000號車牌，未依規定於84年
    3 月31 日 前辦理換發號牌手續，嗣經高雄市監理處依交通
    部86年6 月30日交路86字第004562號函意旨，於84年3 月31
    日逕予註銷牌照處分在案等情，固有高雄市監理處南區分處
    95年8 月22日高市監南二字第0951100543號函文1 份附卷可
    參（見本院卷第12、13頁）。惟按汽車牌照受註銷處分者，
    由公路監理機關逕予登記註銷，除以汽車牌照註銷處分書通
    知汽車所有人外，並應將資料提供警察機關及稅捐機關，道
    路交通安全規則第33第2 項規定甚明。經查，前開異議人所
    有車牌遭註銷之處分，僅於電腦註記，並未通知機車所有人
    之事實，業經上開高雄市監理處南區分處函文載述明確在卷
    （見本院卷第12、13頁）。另依據交通部86年6 月30日函文
    檢附會議紀錄第7 項商定結論，有關未換領車牌仍加使用者
    ，雖得依道路交通管理處罰條例第12條第1 項第4 款「使用
    註銷之牌照行駛者」之規定予以舉發，惟裁決機關於裁決前
    應先查證該等事件是否係遭公路主管機關以電腦註記方式逕
    予註銷牌照之案件，如是，應變更處罰，改採道路交通管理
    處罰條例第15條相關規定予以處罰，俾維車主權益，有上開
    高雄市監理處南區分處函文及隨函所附交通部86年6 月30日
    函文在卷可佐（見本院卷第12至16頁）。從而，汽車牌照經
    註銷者，監理機關原則上應將註銷處分書通知所有人，俾使
    其能知悉車牌遭註銷一事，如未通知而逕以電腦註記方式註
    銷車牌，日後若遭仍使用註銷牌照行駛，應改採道路交通處
    罰條例第15規定，即汽車所有人經通知而不依規定期限換領
    號牌處罰始為適法。是本件異議人車牌註銷，既僅於電腦上
    註記，而未依法通知異議人等情，已如前述，則原處分機關
    自應依道路交通處罰條例第15條規定裁罰異議人，其依同條
    例第12 條 規定予以裁罰，即非有據。
四、另依道路交通管理處罰條例第92條第3 項授權訂定之違反道
    路交通管理事件統一裁罰基準及處理細則第44條第1 項規定
    ：「違反道路交通管理事件行為人，未依規定自動繳納罰鍰
    ，或未依規定到案聽候裁決，處罰機關應於舉發違反道路交
    通管理事件通知單送達2 個月內依基準表逕行裁決之」，換
    言之，倘行為人於交通違規遭舉發後，縱未依規定自動繳納
    罰鍰，或未依規定到案聽候裁決，處罰機關仍應於舉發違反
    道路交通管理事件通知單送達2 個月內依前述基準表逕行裁
    決之，以即時裁決行為人應有之處罰，避免因處罰機關遲未
    能裁罰，造成行為人處於不確定之狀態，致使其權益可能因
    之受有損害。再者，處罰機關如未能於前開時間內為上述裁
    罰，其效力為何，道路交通管理處罰條例並無規定，前揭處
    理細則亦未定有明文。惟審諸刑事犯罪等情節較重之行為，
    對之追訴處罰尚且有時效之規定，則情節較輕之交通違規行
    為，又豈有永久不限期限均得裁罰之道理，其理自不待言。
    按於94年1 月18日由立法院三讀通過之行政罰法（須自總統
    公布1 年後始正式施行）第27條第1 項、第2 項分別規定：
    「行政罰之裁處權，因3 年期間之經過而消滅」、「前項期
    間，自違反行政法上義務之行為終了時起算。但行為之結果
    發生在後者，自該結果發生時起算」。故依上開法律規定可
    知，立法者業已就行政罰之裁罰時效作出通則性之立法決定
    ，亦即以行為人自違反行政法上義務之行為終了時起算3 年
    之期間作為一般裁罰權之時效期間。從而，參諸前揭說明，
    本院認為裁罰機關如無任何正當理由，竟遲於行為人違反道
    路交通規則逾3 年後始行裁決，其不啻係裁決怠惰，其所為
    裁決在程序上自堪認定具有重大明顯之瑕疵，依行政程序法
    第111 條第7 款規定，應認其裁決無效。是以，本件原處分
    機關以道路交通管理處罰條例第12條規定裁罰異議人尚有不
    當，且我國既係於81年元月起至84年3 月31日辦理換發車牌
    ，異議人縱曾收受換發牌照之通知而未依期限辦理，距今亦
    已相隔10餘年之久，裁罰時效早已消滅，自不得再對異議人
    裁罰，從而，本件自應由本院撤銷原處分，諭知異議人不罰
    ，始為適法。
據上論斷，應依道路交通案件處理辦法第20條，裁定如主文。
中    華    民    國    95    年    11    月    17    日
                    交通法庭  法  官  林永村
以上正本證明與原本無異。
如不服本裁定，應於收受送達後5 日內向本院提出抗告狀。
中    華    民    國    95    年    11    月    17    日
                              書記官  李祥銘


司法院資訊處製作；財團法人民間司法改革基金會備份。
